臺灣板橋地方法院刑事判決　　　　　 93年度交簡上字第118號
上　訴　人
即　被　告　丙○○
上列上訴人因過失傷害案件，不服本院93年度交簡字第879 號中
華民國93年10月29日第一審判決（聲請案號：93年度調偵字第
306 號），提起上訴，本院管轄之第二審合議庭判決如下：
    主  文
原判決撤銷。
丙○○因過失傷害人，處拘役伍拾日，如易科罰金，以參佰元折
算壹日。
    事  實
一、丙○○於民國92年4 月26日凌晨2 時30分許，駕駛車牌號碼
    為9D-6711 號之自用小客車，沿臺北縣板橋市○○路南向行
    駛，途經民權路與文化路交岔路口時，原應注意汽車超車時
    ，應與前車左側保持半公尺以上之間隔超過，行至安全距離
    後，再顯示右方向燈駛入原行路線，而依當時情形，亦無不
    能注意之情事。乃竟疏於注意於此，於超越行駛於同向前方
    由甲○○所騎乘車牌號碼為QMN-173 號之輕型機車時，因未
    保持安全距離，其所駕車輛右後車門擦撞上開機車之左側把
    手，致甲○○重心不穩而人車倒地，而受有左肩脫臼骨折之
    傷害。
二、案經甲○○訴由臺北縣政府警察局板橋分局報告臺灣板橋地
    方法院檢察署檢察官偵查聲請簡易判決處刑。
    理  由
一、犯罪事實之認定：
  (一)訊之被告丙○○固坦認於上揭時地駕車之事實，惟矢口否認
    有何過失傷害犯行，並以下列情詞置辯：1.案發當時伊已駛
    過該交岔路口，並未見任何車輛，突聞後方有「碰」的一聲
    ，回頭即見告訴人躺在地上，伊當時係直線行駛，不可能撞
    及被害人，因自己並未與對方發生碰撞，乃心安理得地停車
    過去查看並以電話報警處理；2.伊駕車輛右門並無刮傷，只
    有乙道黑色可以用手擦掉的痕跡，高度亦與告訴人機車把手
    不合，自非與告訴人機車撞擊留下之痕跡；3.告訴人當時並
    未受有骨折之傷害，所提出診斷證明書所載傷勢可能係舊傷
    ，而不無藉假跌倒之方式圖冀訛詐伊保險理賠之可能。
  (二)經查：
    1.被告丙○○於92年4 月26日2 時30分許，駕駛車牌號碼為
      9D-6711 號之自用小客車，沿臺北縣板橋市○○路南向行
      駛，途經民權路與文化路交岔路口時，同向由告訴人甲○
      ○所騎乘車牌號碼為QMN-173 號之輕型機車亦於該處發生
      人車倒地之情形，業據被告及告訴人均供陳一致在卷，並
      有道路交通事故調查報告表乙份、道路交通事故現場圖乙
      份及現場相片10幀在卷可稽。又告訴人人車倒地後，受有
      左肩脫臼骨折之傷害，此亦有其提出之亞東紀念醫院診斷
      證明書乙紙可據；經本院函詢亞東紀念醫院，確認上開診
      斷證明書所載左肩脫臼骨折之傷勢，係告訴人於92年4 月
      26日至該院急診室就醫時以X 光檢查所發現，為新傷，需
      進行復位等情，亦有卷附該院94年1 月31日亞歷字第
      0946410051號函及所附告訴人病歷乙份可資佐憑，堪認該
      傷勢係因告訴人於上揭時地人車倒地所肇致無訛。
    2.再者告訴人當時係騎乘機車沿臺北縣板橋民族路南向直線
      行駛，行至上開交岔路口其後方由被告所駕自用小客車自
      左後方超越時，其左側車頭把手遭該車右側車身擦撞，因
      而人車倒地等情，亦經告訴人指訴綦詳。而警據報到場處
      理時，雖因兩車均已移動而未保持現場，然經警當場查看
      兩車結果，發現告訴人車輛右側車門有黑色塑膠痕跡，以
      手刮擦即可脫落，經於現場以告訴人機車靠在被告車輛比
      對結果，上開被告車輛右側車門之黑色塑膠痕與告訴人機
      車車頭塑膠把手之高度相同，且被告當場亦自承先前未見
      有此道痕跡，係本件車禍後始知等語，此情亦據證人即到
      場處理員警乙○○於偵查及本院審理中到庭結證明確，則
      該黑色痕跡顯有極高之可能性係因被告車輛於行進間與告
      訴人機車車頭把手接觸，因物質移轉之物理作用所造成。
      另由告訴人車輛倒地所造成之刮地痕觀之，該刮地痕係位
      於上開交岔路口西南方距路邊1.4 公尺處，往路邊斜向延
      伸，長度為0.6 公尺，此亦有卷可道路交通事故現場圖可
      按，足證告訴人當時應係受來自左側方向之外力致重心不
      穩而倒地。另被告於警詢中亦自承案發時確有聽聞右後方
      有「碰」的一聲，回頭即見告訴人人車倒地之狀況，不論
      被告於警詢中所稱聽聞之碰撞聲究竟是否指其所駕車輛碰
      撞發出之聲響，以之綜合上開各項跡證判斷，本件由被告
      車輛右側車門所發現與告訴人機車車頭左側塑膠把手高度
      、顏色及材質均為相同之新痕跡，及告訴人係受來自左側
      方向而來之外力致重心不穩而倒地等情相互以參，實已足
      認定本件係因被告自告訴人機車左後側超越之際，未保持
      足夠之車距，使被告右側車門擦撞告訴人機車車頭左側把
      手，致告訴人因而重心不穩而倒地，此亦與告訴人指訴之
      情節相為合致，另臺灣省臺北縣區車輛行車事故鑑定委員
      會分析意見亦同此見解，有該會94年3 月11日北縣鑑字第
      0945180055-1號函存卷可按。
    3.按汽車超車時，應與前車左側保持半公尺以上之間隔超過
      ，行至安全距離後，再顯示右方向燈駛入原行路線，道路
      交通安全規則第101 條第5 款定有明文，被告駕車行駛自
      應循此而為注意。而依卷附之交通事故調查報告表所載及
      現場相片所示，本件肇事雖係發生於深夜，然有照明，視
      距良好，路面乾燥而無缺陷或障礙物，則肇事之時被告應
      無不能注意之情事。乃被告仍於超車之際疏未注意保持足
      夠之車距，而擦撞告訴人之機車，並因此致告訴人左肩脫
      臼骨折之傷害，堪認被告就本件車禍之發生為有過失，且
      其過失並與告訴人受傷之結果間具有相當因果關係。
    4.綜上所述，被告所為前揭置辯，諒屬事後圖卸之詞，不足
      採信。從而本件事證已臻明確，被告如事實欄所載之犯行
      洵足認定，應予依法論科。
二、論罪科刑之法律適用：
  (一)論罪部分：核被告所為，係犯刑法第284 條第1 項前段之過
    失傷害罪。
  (二)原審判決應予撤銷之理由：原審論罪科刑，固非無見。惟原
    審判決認被告於犯罪後自首，而引用刑法第62條前段之規予
    以減刑，容屬有誤。按刑法第62條所謂自首，祇以犯人在其
    犯罪未發覺前，向該管公務員自承犯罪，而受裁判為已足，
    並不以使用自首字樣為必要；且刑法第62條所謂發覺，固非
    以有偵查犯罪權之機關或人員確知其人犯罪無誤為必要，而
    於對其發生嫌疑時，即得謂為已發覺；但此項對犯人之嫌疑
    ，仍須有確切之根據得為合理之可疑者，始足當之，若單純
    主觀上之懷疑，要不得謂已發生嫌疑，最高法院著有51年台
    上字第1486號、72年台上字第641 號判例闡示甚明。從而行
    為人之自首，必以在有偵查犯罪職權之公務員已知悉其犯罪
    事實前，向之申告自己之「犯罪事實」而坦犯罪，始能成立
    ，若僅單純向該管公務員通知被害人因犯罪所生被害結果之
    情形，而未能坦承為犯罪行為人者，即與自首之要件不符。
    本件被告於偵查、審理中均否認犯行，另雖其於案發後曾以
    自己之行動電話向119 專線報案，此經被告供陳在卷，並有
    臺北縣政府警察局交通警察隊板橋分隊受理交通事故案件是
    否自首調查報告表乙份可據，惟當時並未表示自己即為肇事
    人，此經證人即首先據報到場處理之員警乙○○於本院審理
    中證述明確，足見被告於電話中僅係通報車禍事件有人受傷
    之狀況，並未申告自己過失傷害之犯罪行為。另證人乙○○
    尚於本院審理中證稱：「（問：當時是否知道何人肇事？）
    現場看到被告跟機車，被害人被送到醫院去，我問這部車子
    誰駕駛，被告說是他駕駛，我們在現場測繪照相後，三點多
    我們帶被告到醫院，被害人還在照Ｘ光，就先對被告作筆錄
    ，被告說他突然聽到他的車子右後有碰撞的聲音，他從照後
    鏡看到被害人及車子倒在地上，所以停車查看，但他說他只
    聽到聲音，不確定是否他的車子發生擦撞，被告當時說他的
    車子之前並沒有擦撞痕跡，今天車禍才發現有這個擦撞痕跡
    。」、「在現場我們以被害人機車跟被告的汽車靠在一起比
    對，機車把手與被告右側車門黑色擦撞痕跡高度相同，與偵
    查卷附照片五、六情形同。被告車頭、車尾沒有其他明顯擦
    撞痕跡，只有右側門這一個，被告說他下車之後才發現有這
    個痕跡，但他沒有很清楚承認是他擦撞被害人車子。」、「
    被告當時說他是用行動電話跟一一九報案，但沒有說他是肇
    事人，到現場被告只說他是車子的駕駛人，看到他車後有事
    故，就用行動電話報一一九，他沒有馬上承認，只是陳述他
    聽到他車子右後方有碰撞聲，就報警，我們看到他車子上擦
    撞痕跡，車子上有黑色塑膠痕跡，用手摳可起摳下來，所以
    我們才請被告跟我們一起到亞東醫院跟被害人相互作筆錄，
    以確認是否發生擦撞。」、「被告說他聽到碰撞聲，停下來
    看，但他不覺得他車子有跟人家碰撞。」等語（參本院審判
    筆錄），足見被告當時僅係單純報告現場車禍事發生，並未
    坦承自己過失傷害犯罪而向警申告之，而警由現場跡證，已
    足對被告即為過失肇致告訴人成傷之行為人產生嫌疑，自屬
    對於被告過失傷害犯罪已為發覺，揆諸前開說明，核與自首
    之要件不符，從而原審誤認被告自首，並據以減輕其刑，於
    法律適用容有違誤。是以本件被告上訴否認犯行雖無理由，
    然原審判決既有上揭可議之處，仍屬無可維持，應由本院予
    以撤銷改判。
  (三)科刑部分：爰審酌被告並無犯罪前科，有臺灣高等法院被告
    前案紀錄表在卷可稽，素行非劣，智識程度為高中畢業（參
    被告警詢筆錄教育程度欄）、其本件駕駛疏懈之過失程度、
    造成告訴人之危害，而迄今尚未能與告訴人達成民事和解及
    其犯罪後之態度等一切情狀，量處如主文所示之刑，並諭知
    易科罰金之折算標準，以資儆懲。
據上論斷，依刑事訴訟法第455 條之1 第1 項、第3 項、第369
條第1 項、第364 條、第299 條第1 項前段，刑法第284 條第1
項前段、 第41條第1 項前段，罰金罰鍰提高標準條例第1 條前
段、第2 條，判決如主文。
本案經檢察官許智評到庭執行職務。
中　　華　　民　　國　　94　　年　　5 　　月　　27　　日
                  刑事第十三庭  審判長法　官  侯  志  融
                                      法　官  張  宏  節
                                      法　官  楊  博  欽
以上正本證明與原本無異
本件不得上訴
                                      書記官　曾  美  滋
中　　華　　民　　國　　94　　年　　5 　　月　　27　　日
附錄本案論罪科刑法條全文：
中華民國刑法第284條
  因過失傷害人者，處六月以下有期徒刑、拘役或五百元以下罰
  金，致重傷者，處一年以下有期徒刑、拘役或五百元以下罰金
  。
  從事業務之人，因業務上之過失傷害人者，處一年以下有期徒
  刑、拘役或一千元以下罰金，致重傷者，處三年以下有期徒刑
  、拘役或二千元以下罰金。
